臺灣臺北地方法院刑事判決　　　　　　　100年度訴字第222號
公　訴　人　臺灣臺北地方法院檢察署檢察官
被　　　告　吳伯杰
選任辯護人　胡坤佑律師（法律扶助律師）
上列被告因毒品危害防制條例案件，經檢察官提起公訴（99年度
偵字第27141號），本院判決如下：
    主      文
吳伯杰無罪。
    理      由
一、公訴意旨略以：被告吳伯杰明知甲基安非他命係毒品危害防
    制條例第2條第2項第2款所列管之第二級毒品，依法不得販
    賣，竟於民國99年4月20日下午9時許，在楊鈞傑位在臺北市
    ○○區○○路47號2樓住處，將其於不詳時間以不詳價格向
    姓名年籍不詳綽號「眼鏡」之成年人取得之甲基安非他命，
    以新臺幣（下同）6,500元之代價，出售4.5公克之甲基安非
    他命予張宇榕、楊鈞傑二人施用牟利。嗣因楊鈞傑發現被告
    交付之甲基安非他命品質不佳，遂不願收受並交由張宇榕處
    理，然被告多次以其使用之0000000000號電話撥打張宇榕使
    用之0000000000號電話或傳送簡訊，告知可更換品質較佳之
    甲基安非他命，惟均無下文，張宇榕旋於同年5月5日凌晨3
    時30分許，親自前往被告在臺北市○○區○○街1段89之2號
    1樓住處理論時，經被告之兄吳伯哲報警到場處理，始循線
    查悉上情；因認被告涉犯毒品危害防制條例第4條第2項之販
    賣第二級毒品罪嫌。
二、訊據被告堅決否認有何販賣第二級毒品之犯行，辯稱：伊僅
    提供管道，讓張宇榕自己向姓名年籍不詳、綽號「眼鏡」的
    人購買毒品等語。
三、公訴人認被告涉有販賣第二級毒品罪嫌，係以：(一)被告之供
    述、(二)證人張宇榕、楊鈞傑於偵查中具結之證述、(三)臺灣臺
    北地方法院檢察署檢察官99年12月31日勘驗證人張宇榕使用
    之0000000000號行動電話之勘驗筆錄、(四)臺北市政府警察局
    文山第二分局99年6月3日扣押筆錄、扣押物品目錄表、交通
    部民用航空局航空醫務中心99年6月14日毒品鑑定書、扣案
    毒品照片等，為其主要論據。
四、按犯罪事實應依證據認定之，無證據不得認定犯罪事實；不
    能證明被告犯罪者，應諭知無罪之判決，刑事訴訟法第154
    條第2項、第301條第1項分別定有明文。檢察官就被告犯罪
    事實，應負舉證責任，並指出證明之方法，刑事訴訟法第16
    1條第1項，亦有明文。是檢察官對於起訴之犯罪事實，應負
    提出證據及說服之實質舉證責任，倘其所提出之證據，不足
    為被告有罪之積極證明，或其指出證明之方法，無從說服法
    院以形成被告有罪之心證，基於無罪推定之原則，自應為被
    告無罪判決之諭知，最高法院著有92年臺上字第128號判例
    可資參照。又事實之認定，應憑證據，如未能發現相當證據
    ，或證據不足以證明，自不能以推測或擬制之方法，為裁判
    基礎。又認定犯罪事實，所憑之證據，雖不以直接證據為限
    ，間接證據亦包括在內，然無論直接或間接證據，其為訴訟
    上之證明，須於通常一般之人均不致於有所懷疑，而得確信
    其為真實之程度者，始得據之為有罪之認定，倘其證明尚未
    達到此一程度，而有合理性懷疑之存在時，無從使事實審法
    院得有罪之確信時，即應由法院為諭知被告無罪之判決，亦
    有最高法院40年臺上字第86號判例意旨、76年臺上字第4986
    號判例意旨可資參照。次按為發見真實，防範施用毒品者因
    不具切身利害關係，所為陳述可能有欠嚴謹，或任意誇大其
    詞，甚至有其他考量，例如獲致毒品危害防制條例第17條所
    定減刑寬典、掩飾與自己有特殊情誼之販賣者，而為未盡或
    不實之陳述，關於施用毒品者有關毒品來源之供述，應有相
    當補強證據足以擔保其陳述之真實性，始得作為判斷之依據
    。故事實審法院對於施用毒品者有關毒品來源之陳述，應再
    調查其他與毒品交易有相當程度關聯性之補強證據，相互參
    酌，必達於通常一般之人均不致有所懷疑，而得確信該陳述
    為真實者，方得為有罪之認定（最高法院100年度臺上字第5
    541號判決意旨參照）。
五、經查：
    (一)本案係因張宇榕於99年5月5日凌晨3時30分許，前往被告
      在臺北市○○區○○街1段89之2號1樓住處時，與被告之
      兄吳伯哲發生爭執，經吳伯哲報警到場處理後，張宇榕始
      向警供出係因其與被告的毒品交易糾紛等情，業據證人張
      宇榕於本院審理時結證在卷。而證人張宇榕於偵查中就此
      固結稱：（你向吳伯杰買的3、4袋是你要用的，還是小汪
      託你買的？）小汪沒託伊買，伊是透過小汪介紹認識吳柏
      杰，才去跟吳柏杰買毒品、因為伊和北投阿傑（即楊鈞傑
      ）要共同買安非他命，由伊出面向被告拿，伊和被告拿毒
      品時發現被告認識北投阿傑，99年4月20日被告陪伊到楊
      鈞傑家，伊把毒品拿給楊鈞傑時，楊鈞傑認為不好，被告
      就在旁邊傳簡訊給伊，意思就是如果楊鈞傑不收，明天等
      他，他願意買回去…4月21日被告有找藥頭「眼鏡」出來
      跟伊談，眼鏡說是被告自己要出這批貨，但被告說是眼鏡
      給他這批貨，他不知道貨不好，所以當天沒換成等語（見
      99年度偵字第27141號卷第15、41頁）。依被告於偵查時
      的供述，固坦認有使用前揭行動電話，並以該行動電話與
      張宇榕所使用的行動電話聯繫、傳送簡訊之事，然則否認
      證人張宇榕所述販賣毒品之事，並供稱：張宇榕僅係透過
      伊賣毒品給楊鈞傑等語（見99年度他字第5229號卷17至20
      頁）。是依證人張宇榕與被告的陳述觀之，證人張宇榕稱
      係與楊鈞傑共同買毒品，由伊出面向被告購買等語，而被
      告則稱係張宇榕要賣毒品給楊鈞傑，伊僅係幫張宇榕介紹
      購買毒品的管道等語，故證人張宇榕與被告就本案販賣毒
      品的重要犯罪事實，顯然有切身的利害關係，且利害相反
      ，按上說明，為避免證人張宇榕嫁禍被告而為虛偽陳述，
      尤應有足以令人確信其陳述為真實之補強證據，始能據以
      為被告論罪之依據。
    (二)況且，依證人張宇榕於本院審理時所述：伊當時找小汪買
      毒品，小汪說他沒有，小汪說他認識吳伯杰，吳伯杰有毒
      品可以賣…吳伯杰就來到小汪南京東路家樓下跟伊等碰面
      ，之後小汪就離開了，伊當場就跟吳伯杰談價錢，問他如
      何賣，伊說要8之1，意思就是4.25公克的安非他命，他就
      跟伊說價格是6千5百元左右，他說他的藥頭在三重龍門路
      ，伊就馬上開車載他過去，到龍門後之後吳伯杰說他自己
      去找藥頭，叫伊在車上等，叫伊把錢給他，伊就給他7千
      元，之後他上車，說改地點到三重三和路一家醫院門口，
      之後藥頭開車來了，吳伯杰就上藥頭的車，伊就跟他們車
      在後面，他們說要去買電池，因為電子磅秤沒有電了，吳
      伯杰是在藥頭車上秤重的，他們交易完之後，吳伯杰就回
      車上拿毒品給伊…伊拿到毒品之後跟吳伯杰聊天，才發現
      吳伯杰也認識楊鈞傑，所以伊約吳伯杰一起去楊鈞傑住處
      …伊到楊鈞傑家時，就把向吳伯杰購買的3、4包安非他命
      拿出來，我有用其中的一包來吸食，現場還有其他人，楊
      鈞傑跟其他人都有拿來吸，楊鈞傑突然叫伊到旁邊說毒品
      有問題，吳伯杰可能是看伊跟楊鈞傑到旁邊說悄悄話，所
      以吳伯杰當下也傳簡訊給伊，意思是說這包東西如果我們
      不喜歡可以回收…隔天就去找吳伯杰，他本來跟伊約在南
      港撫遠路那附近，見面之後伊跟他說毒品有問題，他不相
      信毒品有問題，伊就開車載他到他家拿吸食器的玻璃球到
      指南宮那邊燒給他看，說毒品有問題，之後他就答應伊會
      跟藥頭聯絡更換，之後伊等就到三重找到藥頭，藥頭就賠
      伊壹包，但是量不夠，藥頭說不夠的會再補等語（見本院
      卷第55至57頁）。是細繹證人張宇榕上開陳述，可知其先
      前警詢及偵查中所述向被告「買毒品」乙節，無非係透過
      友人介紹得知被告有取得毒品來源管道，證人張宇榕在與
      被告確認欲購買的數量及金額後，被告才帶同證人張宇榕
      去向藥頭購得毒品。而依證人張宇榕於本院審理時所述，
      其並不知被告跟藥頭拿的進貨價格。綜此，即令證人張宇
      榕所述：價金是交給被告，由被告去向藥頭購得毒品等語
      屬實，然被告是否有營利之意圖，在向藥頭取得毒品後，
      交付毒品與證人張宇榕，而有從中收取對價之販賣行為，
      證人張宇榕所述並無法證明。至於公訴人以證人張宇榕證
      稱與被告有議價，以及被告有收取價款等為由，認為本案
      是被告與證人張宇榕的毒品交易而有販賣之情。然被告則
      否認有證人張宇榕所述議價並收取價款之事，而依證人張
      宇榕前揭於本院審理時所述，小汪在聯繫被告到場後即離
      開，則證人張宇榕所述與被告議價、被告收取價款之事，
      除其個人片面陳述外，並無其他事證可佐，又被告與證人
      張宇榕又有對向的利害關係，已如前述，按上說明，自難
      僅憑證人張宇榕的單一陳述，即為被告不利的認定。而依
      證人張宇榕先前向警陳述購買毒品的情形，是稱交易時小
      汪有在場幫忙講價等語（見99年度毒偵字第1924號卷第12
      頁反面），不僅與其前揭所述講價的情形相左，又依證人
      張宇榕於本院審理時所述，當天講定的價格是6千5百元，
      其給付被告7千元，被告並未返還多給的5百元等語（見本
      院卷第60頁），則若證人張宇榕真計較價款，何以竟會無
      端溢付款項，更遑論交易完畢後未向被告索討。參以證人
      張宇榕於本院審理時所述，其與被告之前並不認識，當天
      純粹是透過友人介紹才與被告進行交易（見本願卷第55頁
      ），衡情亦難想像證人張宇榕會在未取得毒品前，即甘冒
      交易風險，而逕自將價款交予毫不熟識之被告。綜上各情
      ，證人張宇榕此部分所述與被告議價及交付價款之事，既
      僅有其單一陳述，而其真實性又有如前述可疑之處，則公
      訴人據此為被告有販賣行為的佐證，即難憑採。
    (三)檢察官雖以證人楊鈞傑的陳述，據以補強證人張宇榕所述
      向被告購買毒品之事。然依證人楊鈞傑於偵查中所述：是
      伊自己要用，是張宇榕說要幫伊買，伊不知道張宇榕是向
      吳伯杰買，後來他們兩人一起到伊北投石仙路的家，伊一
      看濕濕的，覺得很假，就跟張宇榕說不要了，伊不知道是
      吳伯杰出的貨，他們兩人都沒說等語；及於本院審理時所
      述：（張宇榕有無幫你購買安非他命？）幫伊拿過…那時
      張宇榕知道伊這邊沒有安非他命，他說他要幫伊去跟他朋
      友那邊調，結果張宇榕拿過來給伊看，東西是假的，伊就
      沒有給張宇榕錢…（張宇榕那次到你家，拿出多少安非他
      命？）拿一小包給伊看，他就說那是樣本，伊一看那是假
      的，就說不要…因為整包看起來濕濕的，伊一看就不要等
      語（以上見99年度偵字第27141號卷第49至50頁，本院卷
      第63至64頁）。可見就證人張宇榕與被告前揭取得毒品的
      過程，證人楊鈞傑並未共同參與，是證人楊鈞傑的陳述，
      自不足據以為被告有販賣毒品的佐證。
    (四)檢察官又以證人楊鈞傑前揭拒收毒品時，被告於當日下午
      9時16分以0000000000號行動電話傳送給證人張宇榕所使
      用之0000000000號行動電話簡訊，作為本案是被告販賣毒
      品給證人張宇榕之補強證據。依卷附該行動電話簡訊的勘
      驗筆錄（見99年度偵字第27141號卷第34至36頁），簡訊
      之內容為「如果傑不收的話，明天等我，我收。看怎樣跟
      我說好了，真的不好意思也，我也不知道會這樣。」等語
      。惟本案證人張宇榕既係透過友人介紹得知被告有取得毒
      品來源管道，證人張宇榕在與被告確認欲購買的數量及金
      額，是由被告帶同證人張宇榕去向藥頭購得毒品，已如前
      述。則被告認為自己居間介紹購買的毒品有問題，而表明
      願意收回負責之意，尚與一般常情無重大悖離之處。況且
      ，依證人張宇榕前揭於本院審理時所述，在證人楊鈞傑拒
      收毒品後，被告有帶同證人張宇榕去找藥頭，藥頭除賠償
      1包外，也允諾其餘的部分願意補足，則本案若係被告自
      己的販賣行為，被告當無讓證人張宇榕與藥頭接洽之理，
      如此證人張宇榕不僅可向藥頭探知被告進貨價格，而得知
      被告從中獲取的利潤，爾後證人張宇榕為了以較便宜的價
      格購入毒品，實有可能不再透過被告，而逕自向藥頭洽購
      。據此，該簡訊所指的內容，尚不足援為本案是被告販賣
      毒品與證人張宇榕的佐證。
    (五)又證人張宇榕於99年6月2日在其住處為警查獲時，有扣得
      甲基安非他命1包，經警採集其尿液結果，安非他命及甲
      基安非他命均呈陽性反應，並經法院裁定送觀察、勒戒等
      情，有臺北市政府警察局文山第二分局99年6月3日扣押筆
      錄、扣押物品目錄表、扣案毒品照片、臺北市政府警察局
      偵辦毒品案件尿液檢體委驗單、交通部民用航空局航空醫
      務中心99年6月14日航藥鑑字第0993906號毒品鑑定書、臺
      灣尖端先進生技醫藥股份有限公司99年6月18日濫用藥物
      檢驗報告、本院99年度毒聲字第435號裁定等件（以上見
      99年度偵字第2192號卷第20、25至27、29、35至36、46、
      56、69頁、99年度毒聲字第435號卷第6頁）附卷可稽。檢
      察官依證人張宇榕於偵查中的陳述，以此部分扣案的甲基
      安非他命據以佐證被告有販賣毒品的行為。惟被告則否認
      之，認為此部分並非其前揭居間介紹購買的毒品。依證人
      張宇榕前揭所述，可知其己身有施用第二級毒品的習慣，
      所以才會透過朋友找尋購買毒品的管道，則以該扣得的毒
      品與本案被告居間介紹的行為，已逾1個月有餘，無法排
      除是證人張宇榕另行購得之可能。況且該扣案毒品是白色
      透明的結晶體，有前揭交通部民用航空局航空醫務中心毒
      品鑑定書在卷可佐，該毒品已經純化達可直接施用的程度
      ，亦顯與證人楊鈞傑前開證稱本案之毒品外觀潮濕不符。
      綜上，此部分扣案的毒品，是否確為本案檢察官所指被告
      販賣與證人張宇榕的毒品，既有如前述可疑之處，自難據
      以為被告有罪的佐證。
    (六)按以營利之意圖交付毒品，收取對價之行為，觸犯販賣毒
      品罪；苟非基於營利之意圖，而以原價或低於原價有償轉
      讓毒品與他人，僅得以轉讓毒品罪論處；若無營利之意圖
      ，僅基於幫助施用毒品者取得供施用毒品之目的，而出面
      代購，或共同合資購買並分攤價金及分受毒品，則屬應否
      成立施用毒品罪或其幫助犯之範疇，三者行為互殊，且異
      其處罰（最高法院96度臺上字第5139號判決意旨參照）。
      本案檢察官所指被告販賣毒品的行為，既有如前述可疑之
      處，而依被告所自承，其係受託居間介紹證人張宇榕向藥
      頭購買毒品，顯見被告主觀上應係基於幫助證人張宇榕施
      用毒品之犯意。又按刑法上之幫助犯，以正犯已經犯罪為
      構成要件，故幫助犯無獨立性，如無他人犯罪行為之存在
      ，幫助犯即無由成立（最高法院24年上第1512號、60年臺
      上第2159號判例意旨參照）。依證人張宇榕前揭於本院審
      理時所述，雖陳稱取得毒品後有在證人楊鈞傑家施用云云
      ，惟證人楊鈞傑就此則於本院審理時陳稱：（當時在你家
      有無拿張宇榕帶去的安非他命燃燒看看？）沒有，（當天
      張宇榕有無拿他帶去的安非他命吸食？）沒有等語（見本
      院卷第21至23頁）。而依卷附資料，又無證人張宇榕本案
      行為時確有施用第二級毒品的相關尿液檢驗報告可佐。綜
      此，正犯即證人張宇榕施用第二級毒品犯罪行為既仍有可
      疑之處，而屬無法證明，按上說明，被告的幫助犯罪自無
      由成立。
六、綜上所述，公訴人指訴被告販賣第二級毒品的行為，所舉證
    據不能使本院得有罪之確信，此外，復查無其他積極證據足
    證被告確有公訴人所指犯行，不能證明被告犯罪，自應為無
    罪之諭知。
據上論斷，應依刑事訴訟法第301條第1項前段，判決如主文。
本案經檢察官謝雨青到庭執行職務。
中    華    民    國   100    年    11     月    25    日
              刑事第十一庭審判長法  官 許泰誠
                                法  官 林瑋桓
                                法  官 蕭涵勻
以上正本證明與原本無異。
如不服本判決應於收受送達後10日內向本院提出上訴書狀，並應
敘述具體理由；其未敘述上訴理由者，應於上訴期間屆滿後20日
內向本院補提理由書（均須按他造當事人之人數附繕）「切勿逕
送上級法院」。
                                書記官  葉宜玲
中    華    民    國   100    年    11    月    25    日